臺灣桃園地方法院刑事判決　　　　　　　　　　　　九十一年度易字第一六七二號
　　公　訴　人　臺灣桃園地方法院檢察署檢察官
　　被　　　告　甲○○
右列被告因偽造文書等案件，經檢察官提起公訴（九十年度偵字第一八二七四號），
本院判決如左：
    主  文
甲○○未經許可出國，處有期徒刑陸月，如易科罰金以參佰元折算壹日。
    事  實
一、甲○○為居住臺灣地區設有戶籍之中華民國國民，因其於民國八十二年間違反肅
    清煙毒條例、麻醉藥品管理條例等案件，經台灣台北地方法院於八十四年三月十
    六日分別判處有期徒刑三年六月、八月，並定執行刑為有期徒刑四年確定；又於
    八十三年間因偽造文書案件，經台灣台中地方法院於八十四年二月三日判處有期
    徒刑三月確定，甲○○前開二罪均未到案執行致於八十四年九月十三日經台灣台
    北地方法院檢察署、於八十四年十月五日遭台灣台中地方法院檢察署通緝在案，
    為圖出入國境規避他人耳目，適其姐乙○○於八十五年一、二月間受友人孔蕙蘭
    之託，為孔蕙蘭向內政部入出境管理局申請護照，於八十五年二月十三日核准而
    取得孔蕙蘭之護照，甲○○將其欲逃避執行之事告知乙○○，乙○○遂基於幫助
    甲○○逃避執行而出境，竟基於為自己不法之所有，將孔蕙蘭之護照侵占入己（
    乙○○之部分本院另行審結），並在護照上偽簽孔蕙蘭之簽名後，於八十五年五
    、六月間某日，在甲○○位於台中市東區○○○○街六十五號住處，將孔蕙蘭之
    護照交予不知該護照上孔蕙蘭之簽名是偽簽之甲○○，甲○○取得該護照後，在
    其本人未向內政部警政署入出境管理局申請許可出國之情況下，於八十五年七月
    二十六日以孔蕙蘭名義搭乘ＣＸ四五０號班機自桃園中正國際機場出境至日本，
    使我國証照查驗之公務人員將上開不實之出境事項，登載於職務上所掌之「旅客
    入出境紀錄查詢」電腦檔之公文書上，足以生損害於「孔蕙蘭」本人及我國政府
    對出境旅客申報管理之正確性。嗣甲○○於八十九年間至日本交流協會投案，於
    八十九年十一月二十一日上午九時三十分許經日本入國管理局以新加坡航空公司
    ＳＱ九八七號班機遣送回國後，方為警查獲，並扣得上開偽造孔蕙蘭簽名之孔蕙
    蘭護照一本。
二、案經內政部警政署刑事警察局移送台灣台中地方法院檢察署呈請台灣高等法院檢
    察署令轉台灣桃園地方法院檢察署檢察官偵查起訴。
    理  由
一、訊據被告甲○○對於右揭時、地未經許可出境即持孔蕙蘭名義之護照搭機至日本
    之犯行迭於警訊及偵、審中坦承不諱，惟辯稱：乙○○交付孔蕙蘭之護照予伊時
    ，伊並不知該護照上之孔蕙蘭簽名係偽造的等語，經查被害人孔蕙蘭曾委託乙○
    ○代為申請護照，而護照上有關孔蕙蘭之簽名，與被害人孔蕙蘭在警、偵訊所書
    寫及其收支簿上所簽之姓名並不相符等情，除據被害人孔蕙蘭於警、偵訊中指訴
    明確外，並有內政部警政署刑事警察局於九十年七月十一日所出具之刑鑑字第一
    一九二三二號鑑驗通知書一紙附卷可稽，是該護照上有關孔蕙蘭之簽名，並非由
    孔蕙蘭所為之事實應可確定。參以被告甲○○係乙○○之妹，該護照上孔蕙蘭之
    簽名若係由被告甲○○所為，被告甲○○當無欲陷害其姊而不承認之理，且被告
    甲○○於偵查中所簽孔蕙蘭之姓名經送鑑定結果，亦無法確認該護照上被偽簽孔
    蕙蘭之姓名係由被告甲○○所為等情，亦有憲兵學校於九十一年七月十八日出具
    之（九一）執正字第四二六九號函一紙在卷可參，是被告甲○○稱受乙○○交付
    該護照時，該護照上即有孔蕙蘭之簽名，應信屬實。再者，該孔蕙蘭之護照既係
    由乙○○為孔蕙蘭代為申請，故該護照上孔蕙蘭之簽名，堪信應係乙○○所為。
    此外，被告甲○○於八十五年七月二十六日以孔蕙蘭名義出國之事實，除據被告
    張玲供承在卷外，復有旅客入出境紀錄查詢表一紙附卷足憑，及孔蕙蘭名義之護
    照一本（護照號碼：Ｍ00000000號）扣案可資佐証，故本件事証明確，
    被告甲○○之犯行洵堪認定，應予依法論科。
二、按行為後法律有變更者，適用裁判時之法律，但裁判前之法律有利於行為人者，
    適用最有利於行為人之法律，刑法第二條第一項定有明文。依八十一年八月一日
    修正之國家安全法第三條固規定：「人民入出境，應向內政部警政署入出境管理
    局申請許可。未經許可者，不得入出境」，惟依被告甲○○行為後於八十八年五
    月二十一日公佈並施行之入出國及移民法第五條第一項本文亦規定「國民入出國
    ，應向主管機關申請許可；未經許可者，不得入出國」，國家安全法係於八十一
    年七月廿九日公布施行，而入出國及移民法則係於較後之八十八年五月廿一日制
    定公布，然觀入出國及移民法第一條已明文規定「為統籌入出國管理，確保國家
    安全；規範移民事務，落實移民輔導，特制定本法。本法未規定者，適用其他有
    關法律之規定。」，即其立法精神，已涵蓋國家安全法第一條之規定內容，則性
    質上後法（入出國及移民法第五十四條）似為前法（國家安全法第六條第一項）
    之特別法，應依入出國及移民法第五十四條論處（參照臺灣高等法院八十九年十
    一月法律座談會結論），茲比較國家安全法第六條第一項與入出國及移民法第五
    十四條之適用並無不同，故依前揭說明，應適用裁判時之法律即入出國及移民法
    之規定。被告甲○○未經許可出國，係犯入出國及移民法第五十四條之罪，公訴
    人雖認該法第五條第一項但書規定「但居住臺灣地區設有戶籍國民，自本法施行
    一年後，入出國不需申請許可」，而認在該法施行滿一年前之國民未經許可而入
    出國者，仍應適用國家安全法之相關規定處罰，惟前開條文僅係規定在該法施行
    未滿一年時，入出國需申請許可，直到施行滿一年後，入出國才無庸申請許可，
    至於在該法施行未滿一年時，未經許可入出國時，究應以何法規範，該條並無明
    文規定，自無從如公訴人推論出應適用國家安全法之結論，公訴人對前開法律之
    解釋顯有誤認，起訴法條容有未洽，應予變更。又按電磁紀錄物係在永續狀態中
    ，記載於磁帶、磁碟等物體上之意思或觀念，雖其係以無形之正負磁氣存在其上
    ，但由程式語言之此種電腦特有之符號予以表示，由重現裝置予以印出時，即可
    藉其處理之機械作為文書而再生，故非不可視之為刑法所保護之文書，雖現行刑
    法第二百二十條第二項有關電磁紀錄係屬準文書之規定，係於八十六年十月八日
    始經總統明令修正，惟在修正前，電磁紀錄仍可將之視之為刑法所保護之文書，
    故被告甲○○持他人之護照予驗關人員查驗，使驗關人員誤其為經我國駐外機構
    核准出境，而將不實之事項登載於職務上所掌管之入出境電腦報表公文書上，足
    以生損害於我國政府對出境旅客申報管理之正確性，係犯刑法第二百十四條之使
    公務員登載不實公文書罪。被告未經許可出國罪及使公務員登載不實公文書罪二
    罪間，有方法結果之牽連關係，為牽連犯，應依刑法第五十五條之規定，從一重
    之未經許可出國罪處斷。公訴人誤認被告甲○○行為時，電磁紀錄尚非準文書明
    文規範之範圍，而認其非刑法規範之對象，實有誤會，惟被告所犯刑法第二百十
    四條之使公務員登載不實公文書罪，核與前開未經許可出國罪間，有牽連犯之裁
    判上一罪之關係，基於審判不可分之原則，本院自得併予審理。爰審酌被告持他
    人之護照，出境我國境內，已損及孔蕙蘭之權益，並破壞我國對旅客出境管理之
    正確性，護照查驗之信用性，對國家安全危害非輕，惟其嗣後主動向日本交流協
    會投案，雖不合於自首要件，然其犯後坦承犯行，深表悔悟等一切情狀，量處如
    主文所示之刑。復按刑法第四十一條於本件被告甲○○犯罪後修正，並於九十年
    一月十二日生效，茲比較新舊刑法第四十一條之適用並無不同，故依前揭刑法第
    二條第一項之說明，應適用裁判時之法律即修正後之刑法第四十一條，本院自應
    就前揭宣告之刑，諭知易科罰金之折算標準，以資懲儆。至被告甲○○所持有之
    孔蕙蘭名義之護照，係孔蕙蘭委託乙○○辦理，並非被告甲○○所有之物，其上
    「孔蕙蘭」名義之署押一枚，亦非被告甲○○所簽立，故無庸為沒收之宣告，附
    此敘明。
三、另凡在台設有戶籍人民，持有中華民國護照入、出境者，自八十三年十月一日起
    ，免填旅客出入境登記表，故內政部警政署入出境管理局無法提供孔蕙蘭名義於
    八十五年七月入出境之旅客登記表，此有內政部警政署入出境管理局於九十一年
    六月二十日出具之境信宋字第０九一００四三九三三號函一紙（見九十年度偵字
    第一八二七四號偵查卷第六十九頁）在卷可憑，是以被告甲○○既於八十五年七
    月二十六日出境至日本時既未以孔蕙蘭名義填載任何入出境旅客登記表，當無從
    以偽造私文書之罪名相繩，併此敘明。
據上論斷，應依刑事訴訟法第二百九十九條第一項前段、第三百條，入出國及移民法
第五十四條，刑法第十一條前段、第二條第一項前段、第二百十四條、第五十五條、
修正後第四十一條第一項前段，罰金罰鍰提高標準條例第一條前段、第二條，判決如
主文。
本案經檢察官張春暉到庭執行職務。
中      華      民      國    九十一    年     十一     月      七      日
                              臺灣桃園地方法院刑事第二庭
                                  法  官  林  恆  吉
右正本證明與原本無異。
如不服本判決，應於判決送達後十日內向本院提出上訴狀( 應附繕本 )，上訴於
臺灣高等法院。
                                  書記官  邱  仲  騏
中      華      民      國    九十一    年     十一     月     十四     日
附錄論罪科刑法條
入出國及移民法第五十四條、刑法第二百十四條
入出國及移民法第五十四條：
未經許可入出國或受禁止出國處分而出國者，處三年以下有期徒刑、拘役或科或併科
新臺幣九萬元以下罰金。
中華民國刑法第二百一十四條
 (使公務員登載不實罪)
明知為不實之事項，而使公務員登載於職務上所掌之公文書，足以生損害
於公眾或他人者，處三年以下有期徒刑、拘役或五百元以下罰金。
